【裁判字號】    90,訴,3932
【裁判日期】    901228
【裁判案由】    工商登記
【裁判全文】
臺北高等行政法院判決                              九十年度訴字第三九三二號
                              .
    原      告  陳世杰即都市電腦科技資訊社
    訴訟代理人  乙○○
    被      告  臺北縣政府
    代  表  人  蘇貞昌縣長）.
    訴訟代理人  甲○○
右當事人間因工商登記事件，原告不服經濟部中華民國九十年三月十四日經（九０）
訴字第０九００六三０四九六０號訴願決定，提起行政訴訟。本院判決如左：
    主  文
原告之訴駁回。
訴訟費用由原告負擔。
    事  實
一、事實概要：原告前於民國（下同）八十九年六月二十日經被告機關核准於台北縣
    永和市○○路五０巷七號開設「都市電腦科技資訊社」，領有北縣商聯甲字第０
    八九０七四八０號營利事業登記證，其所載營業項目為「（一）Ｆ２１８０１０
    資訊軟體零售業（二）Ｆ６０１０１０智慧財產權業（三）Ｉ３０１０１０資訊
    軟體服務業（四）Ｉ３０１０２０資料處理服務業（五）Ｉ３０１０３０電子資
    訊供應服務業」，嗣經台北縣警察局永和分局於八十九年十月二十四日至現場臨
    檢，查獲原告未經申准營業項目變更登記，即擅自經營其他娛樂業（設置電腦供
    不特定人擷取網際網路遊戲），並經於現場製作「違反社會秩序維護法案件現場
    記錄」存證，乃函送被告機關依法處理。被告機關認涉有違反商業登記法第八條
    第三項規定，爰依同法第三十三條第一項規定，以八十九年十一月三十日八九北
    府建管字第四五七八０三號函，除命令原告停止經營登記範圍外之業務外，並處
    罰鍰新台幣（下同）三萬元。原告不服，提起訴願，亦遭駁回，遂向本院提起行
    政訴訟。
二、兩造聲明：
    (一)原告聲明求為判決：訴願決定及原處分均撤銷。
    (二)被告聲明求為判決：駁回原告之訴。
三、兩造之爭點：原告設置電腦供不特定人擷取網際網路遊戲，是否逾越其營業登記
    項目「電子資訊供應服務業」之範圍？
甲、原告主張之理由：
一、緣原告為「都市電腦科技資訊社」之負責人，原告所營「都市電腦科技資訊社」
    係於八十九年六月二十日設立，營業所在地位於台北縣永和市○○路五十巷七號
    ，登記之營業項目包括：（一）Ｆ二一八０一０資訊軟體零售業（二）Ｆ六０一
    ０一０智慧財產權業（三）Ｉ三０一０一０資訊軟體服務業（四）Ｉ三０一０二
    ０資料處理服務業（五）Ｉ三０一０三０電子資訊供應服務業，此有被告所核發
    北縣商聯甲字第０八九０七四八０號營利事業登記證可稽（證物一），而原告自
    開業以來，均依上開經營登記範圍從事營業活動，未曾逾越，未料被告竟認原告
    經營登記範圍外之其他娛樂業務，以違反商業登記法第八條第三項規定，乃依同
    法第三十三條第一項規定，以八十九年十一月三十日八九北府建管字第四五七八
    ０三號函（證物二），命原告停止經營登記範圍外之業務，並處以原告三萬元之
    罰鍰，原告不服，提起訴願，仍為訴願機關經濟部決定駁回訴願（證物三：經濟
    部九十年三月十四日經（九０）訴字第０九００六三０四九六０號訴願決定書）
    ，為此原告特依行政訴訟法第四條之規定，提起本件行政訴訟，請求撤銷被告機
    關所為命原告停止經營登記範圍外之業務、處以原告三萬元之行政處分，以及訴
    願機關駁回訴願之決定。
二、商業不得經營其登記範圍以外之業務，商業登記法第八條第三項固定有明文，惟
    ：
  (一)按經濟部八十六年度經商字第八六二一五六八九號函釋意旨：「設置網路終端設
    備（如個人電腦），為網際網路之使用者，其所提供給消費者上網之服務，其性
    質屬資訊之提供服務，應登記「Ｉ三０一０三０電子資訊供應服務」，非屬電子
    遊藝場業務規範，至提供電腦設備讓顧客自行上網際網路抓取網路遊戲打玩，非
    屬電子遊藝場業管理範疇。」（證物四、臺灣臺北地方法院檢察署八十九年度偵
    字第一四七九號不起訴處分書影本一份）
  (二)經查：原告所經營之「都市電腦科技資訊社」，所提供之服務，為目前時下流行
    之網路資訊服務，消費者至原告所營店內，可做其需要目的連上網際網路，原告
    則係按其連線之時數收取費用，而各消費者之使用目的並不盡相同，或與人聊天
    、或收發電子郵件、或搜尋資訊、查詢資料、亦或上遊戲網站與人連線對打等，
    不一而足，然此均非原告所能干涉，亦即原告僅係提供網路終端設備，提供消費
    者上網之服務，至於消費者利用網際網路從事何種活動，則非原告可得而知；更
    何況，縱原告經營之店內有客人擷取「天堂」、「明星志願」、「警匪槍戰」等
    軟體，從事連線之活動，此仍屬「電子資訊供應服務」之一環；而上網與人聊天
    ，或與友人收發電子郵件，甚或上網觀賞笑話，本身亦均有使人娛樂之作用，然
    而若有利用電腦從事此類之上網活動者，難道亦均須列入娛樂業務之範疇？是可
    知電子資訊之供應服務，與某項電子資訊供給，究否具有娛樂性？本身即非明確
    ，然而，所同者，無論何種上網活動，均屬電子資訊之供應，所不同者，是否具
    有所謂「娛樂性」，而應納入「娛樂業務」？即有未明，且我國豈非須將所有電
    腦網路內之全部電子資訊均大肆劃分，且分別一一定位其究否具有娛樂性，再行
    加以規範；否則，動輒以被告機關主觀認定某一類型之網路資訊是否具有娛樂性
    ，而隨時隨地且隨機為不同之處理，此一方式是否合於法之明確性及安定性，難
    稱無疑；實則，網路活動千千百百種，無論顧客所為者，究屬何種上網活動，就
    原告而言，均為電子資訊之提供服務無訛，依前揭經濟部八十六年度經商字第八
    六二一五六八九號函解釋，設置網路終端設備，提供消費者上網之服務，其性質
    係屬「資訊之提供服務」，應登記為「Ｉ三０一０三０電子資訊供應服務」，而
    原告所營「都市電腦科技資訊社」之營業項目第五項中，亦確有上開登記項目，
    對此亦有被告北縣商聯甲字第０八九０七四八０號營利事業登記證影本狀附可稽
    （證物一），則原告應無被告機關所稱從事經營登記範圍外之「其他娛樂業務」
    之情事，被告機關逕自認定原告有上開行為，復末說明其理由，即援商業登記法
    第八條第三項、同法第三十三條第一項規定，處以原告三萬元罰鍰云云，其認事
    用法，顯有違誤，而訴願機關仍持此旨，難謂合法。
  (三)再者，公司登記項目繁多，分類詳細，而電腦資訊業之發展多元及快速，網路提
    供資訊之多樣化，更係日新月異，原告實難以就其文字敘述確實判斷經營項目之
    範圍，而原告因認其所提供者，無非提供上網及各項網路電子資訊之服務，至於
    消費者上網之目的為何？或上網是否使其具有娛樂之效果？均非原告所能知悉，
    更何況網路上何種電子資訊係具有娛樂性？何種電子資訊不具有娛樂性？主管機
    關從無明確劃分，且此亦非原告所得輕易判斷者，則能否事後徒憑被告機關一己
    主觀之認定某一類資訊具有娛樂性，即予裁罰，甚至命原告停止該項某一電子資
    訊業務之服務，顯非妥當
三、綜上，原告所營業務，為電子資訊供應之服務，係屬其登記營業項目之範圍，其
    中容有爭議之提供消費者上網截取資訊之服務部分，亦經經濟部八十六年度經商
    字第八六二一五六八九號函解釋，認非屬電子遊藝場業務規範，提供電腦設備讓
    顧客自行上網際網路擷取網路遊戲打玩，非屬電子遊藝場業管理範疇，更且網路
    資訊千百種，具有使人娛樂之項目者，亦不勝枚舉，主管機關事前既從未明確劃
    分何種網路電子資訊係具有娛樂性者，業者確實無從遵循，判斷何種網路資訊係
    具娛樂性，而須具有娛樂業之登記範圍，然被告機關及訴願機關既未究明經濟部
    上開函示意旨，亦未詳查網路資訊有無明確劃分其娛樂性，是否具有娛樂性之電
    子資訊供應，均應有娛樂業之營業登記，即擅自認定原告經營登記範圍外之其他
    娛樂業業務，並要求原告立即停止上開業務，且處以原告三萬元之罰鍰云云，原
    處分及訴願決定均屬違法，為此請判決如訴之聲明。
乙、被告主張之理由：
一、查商業登記法第八條第三項規定：「商業不得經營其登記範圍以外之業務。」，
    台北縣警察局永和分局於八十九年十月二十四日至台北縣永和市○○路五十巷七
    號「都市電腦科技資訊社」臨檢，該店擺設電腦共計二十四台，供不特定人士把
    玩（每小時三十六元收費），當時該店編號三、四、五、六、七、八、九、二二
    、二三號等電腦供客人把玩電動遊戲（天堂），編號十六號電腦供客人把玩電動
    遊戲（明星志願），編號二一號電腦供客人把玩電動遊戲（警匪槍戰），原告未
    經核准變更登記，卻經營經濟部八十九年五月五日經（八九）商字第八九０一二
    四二八號函釋：「．．．．，業者利用電腦網際網路供人下載或擷取遊戲之營業
    ，應登記於現行公司行號營業項目代碼『Ｊ７９９９９０其他娛樂業』項下營業
    ．．．」之其他娛樂業業務，即依據現場實際狀況製作偵訊（調查）筆錄，該筆
    錄並經原告親閱後簽名及捺指印確認無訛，該分局隨即以八十九年十二月二十六
    日八九北警永行字第二一八二七號函報被告（建設局）就其經營其登記範圍以外
    之業務部分依法裁處，經被告審查違規經營「其他娛樂業」業務之事實至為明確
    ，故被告爰依同法第三十三條第一項規定：「違反第八條第三項規定者，其商業
    負責人處新台幣一萬元以上三萬元以下罰鍰，並由主管機關命令停止經營登記範
    圍外之業務。」，予以罰鍰處分，於事於法並無違誤。
二、原告陳述「原告所經營之『都市電腦科技資訊社』，所提供之服務，為目前時下
    流行之網路資訊服務，消費者至原告所營店內，可依其需要目的連上網際網路，
    而各消費者之使用目的並不盡相同，或與人聊天、或收發電子郵件、或搜尋資訊
    、亦或上遊戲網站與人連線對打等，不一而足，然此均非原告所能干涉．．．」
    ，原告所營之「都市電腦科技資訊社」擺設二十四台電腦，供人士上網及把玩遊
    戲，現場並有不特定人士在把玩『天堂』、『明星志願』、『警匪槍戰』等遊戲
    ，經原告簽名及捺指印確認無訛，依前揭經濟部八十九年五月五日經（八九）商
    字第八九０一二四二八號函釋：「．．．．，業者利用電腦網際網路供人下載或
    擷取遊戲之營業，應登記於現行公司行號營業項目代碼『Ｊ７９９９９０其他娛
    樂業』項下營業．．．．」，故其所經營之業務應屬其他娛樂業業務，惟原告稱
    其僅提供網路終端設備，提供消費者上網服務，至於消費者利用網際網路從事何
    種活動則非原告可得而知，惟原告既提供場所、電腦網際網路設備，可供消費者
    上網下載或擷取遊戲，即應依規定申准Ｊ７９９９９０其他娛樂業之營業項目，
    方得經營，尚難以不能干涉消費者等理由卸責；原告既未依規定申准Ｊ７９９９
    ９０其他娛樂業之營業項目，即違規經營登記範圍外之情事至為明確，被告依法
    所為處分，並無不當。
三、本案處分是依違反商業登記法所為處分，並非依電子遊戲場業管理條例所為處分
    ，因此與電子遊戲場業完全無關。
四、綜上所述，被告八十九年十一月三十日八九北府建管字第四五七八０三號函所為
    處分，於法並無違誤，則原告所提行政訴訟之訴應為無理由，請駁回其訴。
    理  由
一、按「商業不得經營其登記範圍以外之業務。」、「違反第八條第三項規定者，其
    商業負責人處新台幣一萬元以上三萬元以下罰鍰，並由主管機關命令停止其經營
    登記範圍外之業務。」，分別為商業登記法第八條第三項及第三十三條第一項所
    明定。所謂不得經營其登記範圍以外之業務，指商業經營權（營業行為）之範圍
    僅限於營利事業登記證所載之營業項目而言。次按「三按電腦提供網路設備之營
    業，如係利用電腦資料庫或網路功能，提供消費者索引、目錄及各類文字、影像
    、聲音等資料之業務，屬資訊服務業務，得登記於公司行號營業項目代碼Ｉ３０
    １０３０電子資訊供應服務業（不含擷取網際網路遊戲軟體供人遊戲）項下營業
    。四至利用網路功能供消費者至國內外網站擷取或下載遊戲軟體供人娛樂之行業
    ，因其提供之遊戲係依據不同網站提供者，與電子遊戲機僅提供單一或固定之遊
    戲軟體不同；又其營業型態係為計時收費，與一般電子遊戲機之計次收費有異；
    且因電子遊戲機有固定程式之主機板可供查驗貼證，而網路遊戲則否，故利用電
    腦建置網路供人擷取或下載遊戲與電子遊戲機之定義有別，兩者不宜視為相同行
    業，是本部八十七年十二月十五日經商字第八七二三０一八九號會議紀錄將本
    行業歸類於Ｊ７９９９９０其他娛樂業」，業經經濟部商業司於八十九年三月二
    十四日經（八九）商七字第八九二０五八五三號函釋在案。經濟部八十九年五月
    五日經（八九）商字第八九０一二四二八號函釋再重申「二業者利用電腦網際網
    路供人下載或擷取遊戲之營業，應登記於現行公司行號營業項目代號『Ｊ７９９
    ９９０其他娛樂業』（本部八十七年十二月十五日經商字第八七二三０一八九
    號函之會議紀錄諒達）項下營業，．．．」等意旨。足見擷取網際網路遊戲軟體
    供人遊戲之行業固非電子遊戲場業，但亦非電子資訊供應服務業，而係公司行號
    營業項目代碼表中之「Ｊ７９９９９０其他娛樂業」。
二、本件原告領有台北縣政府核發之北縣商聯甲字第０八九０七四八０號營利事業登
    記證，獨資經營都市電腦科技資訊社，其所載營業項目為「（一）Ｆ２１８０１
    ０資訊軟體零售業（二）Ｆ６０１０１０智慧財產權業（三）Ｉ３０１０１０資
    訊軟體服務業（四）Ｉ３０１０２０資料處理服務業（五）Ｉ３０１０３０電子
    資訊供應服務業」，惟其於店內擺設電腦共二十四台，供人上網及把玩遊戲，每
    小時收費三十六元，於八十九年十月二十四日凌晨零時三十分許被查獲時，現場
    正有客人在把玩「天堂」、「明星志願」、「警匪槍戰」等遊戲，此有台北縣警
    察局永和分局臨檢紀錄表附卷可稽，並經原告於警訊時坦承不諱，足見其係設置
    電腦供不特定人擷取網際網路遊戲，揆諸前開說明，乃經營其他娛樂業，逾越其
    已登記之營業項目範圍，其未經申准營業項目變更或增加即經營登記範圍以外之
    業務，自有違商業登記法第八條第三項之規定，被告機關依同法第三十三條第一
    項之規定，處原告罰鍰三萬元，並命令停止經營登記範圍外之業務，經核並無不
    合。原告雖訴稱：其經營「都市電腦科技資訊社」，所提供之服務為目前時下流
    行之網路資訊服務，消費者可依其需要目的，連上網際網路，按其連線之時數收
    取費用；而各消費者之使用目的不盡相同，或與人聊天、或收發電子郵件、或搜
    尋資訊、查詢資料、或上遊戲網站與人連線對打等，不一而足，然此均非原告所
    能干涉，亦即原告僅係提供網路終端設備，提供消費者上網之服務，至於消費者
    利用網際網路從事何種活動，則非原告可得而知及原告所能干涉云云。惟原告既
    提供場所、電腦設備，可供消費者上網，對於消費者利用網際網路從事下載遊戲
    軟體把玩，即在其預見範圍內，且事實上被查獲當時，原告亦在場知悉正有客人
    在把玩「天堂」、「明星志願」、「警匪槍戰」等遊戲，足見其乃有意提供電腦
    設備讓消費者上網下載遊戲軟體把玩，自應依規定申准登記「７９９９９０其他
    娛樂業」之營業項目，方得經營。原告所訴伊僅係提供網路終端設備，提供消費
    者上網之服務，至於消費者利用網際網路從事何種活動，則非伊可得而知云云，
    核不足採。
三、綜上所述，原處分於法並無不合，訴願決定予以維持，亦無違誤，原告起訴意旨
    ，仍執陳詞，請求撤銷訴願決定及原處分，為無理由，應予駁回。
據上論結，本件原告之訴為無理由，爰依行政訴訟法第九十八條第三項前段，判決如
主文。
中    華    民    國      九十      年    十二        月    二十八      日
                            臺 北 高 等 行 政 法 院  第 五 庭
                                           審 判 長  法    官  姜素娥
                                                     法    官  帥嘉寶
                                                     法    官  林文舟
右為正本係照原本作成。
如不服本判決，應於送達後二十日內，向本院提出上訴狀並表明上訴理由，如於本判
決宣示後送達前提起上訴者，應於判決送達後二十日內補提上訴理由書（須按他造人
數附繕本）。
中    華    民    國      九十      年    十二        月    三十一      日
                                                     書 記 官  林孟宗


司法院資訊處製作；財團法人民間司法改革基金會備份。
